【裁判字號】    95,訴,7
【裁判日期】    950627
【裁判案由】    侵權行為損害賠償
【裁判全文】
臺灣高等法院臺南分院民事判決       95年度訴字第7號
原      告  新都會假期管理委員會
法定代理人  乙○○
訴訟代理人  己○○
被      告  王牌公寓大廈管理維護有限公司
法定代理人  丙○○
訴訟代理人  戊○○
            丁○○
上列原告因共同被告甲○○偽造文書，提起刑事附帶民事訴訟，
對被告請求侵權行為損害賠償，經刑事庭裁定（95年度附民字第
11號）移送前來，本院於95年6月13日辯論終結後，判決如下：
    主  文
被告應給付原告新臺幣八十萬六千四百四十九元，及自九十四年
十二月二十一日起，至清償日止，按年息百分之五計算之利息。
原告其餘之訴及假執行之聲請均駁回。
訴訟費用由被告負擔十分之三，餘由原告負擔。
    事  實 及 理 由
一、按當事人之法定代理人其代理權消滅者，應由有代理權之法
    定代理人承受訴訟，此觀民事訴訟法第170條規定自明。本
    件被告之法定代理人於本院上訴程序中已變更為丙○○，就
    其聲明承受訴訟，前經本院另以95年度聲字第57號裁定准由
    丙○○承受並續行訴訟，合先敘明。
二、原告起訴主張：原共同被告（下同）甲○○（於本院審理中
    ，與原告成立訴訟上和解，惟未清償）原係被告公司之職員
    ，派駐於新都會假期公寓大樓（下稱新都會大樓）擔任管理
    員組長，職司一般大樓事務管理、住戶管理費之收取、現場
    清潔等工作，竟假職務之便，連續侵占代原告收取之管理費
    等費用，共計新台幣（下同）2,688,164元，經判處甲○○
    有期徒刑二年六月確定。甲○○既受僱於被告公司，依民法
    第188條第1項前段「受僱人因執行職務，不法侵害他人之權
    利者，由僱用人與行為人連帶負損害賠償責任」之規定，被
    告應賠償原告上開損害。聲明：
    (一)、被告給付原告2,688,164元，及自起訴狀繕本送達之翌
        日（即94年12月21日）起，至清償日止，按年息5%計算
        之利息。
    (二)、願供擔保，請准予宣告假執行。
    (三)、訴訟費用由被告負擔。
三、被告則以：
    (一)、被告並未承攬原告之帳務處理工作：
      1.依兩造所簽承攬契約第三條「委託管理」事項以列舉方
        式明示委託事項限：「安全管理、清潔維護」，而排除
        「帳務管理」。帳務代管理是大樓管理公司特別有風險
        業務，大樓管理公司承攬事務，如果包括「帳務管理」
        工作，必定會在契約書內載明此項業務以為責任，觀被
        告提出另承攬他棟大樓之委託契約書內，均特別將「帳
        務管理」項目例示即明。
      2.另依原告提出之新都會假期公寓大廈住戶規約第9條第6
        項對於公共基金、管理及維護分擔費用（稱為管理費）
        ，使用償金等之「收取」「保管」明定為「財務委員」
        之職責。衡之坊間大樓成立管理委員會，亦無將收取住
        戶管理費用銀行帳戶存摺交於管理員保管，並由其代為
        處理存領金錢之事。原告之財務委員將存摺交給甲○○
        保管並委其存領金錢一事，乃係原告私下委託甲○○，
        被告並不知情。
      3.是帳務管理既不屬被告承攬工作範圍，則甲○○利用原
        告私下委託甲○○保管存摺及存領金錢之機會侵占，被
        告自不負連帶賠償之責任。
   (二)、又甲○○侵占原告金錢時間歷經原告三屆委員會，委員
       會交接都經財務委員之監交，竟從未發現甲○○之犯行
       。且原告將銀行存取金錢工作及存摺保管，均委由管理
       員甲○○代為處理，亦違大樓管理正常運作。是縱認被
       告應連帶賠償責任，依過失相抵法則，被告應只負5%之
       責任，原告超過134,408元均無理由等語，資為抗辯。
   (三)、聲明：
     1.原告之訴駁回。
     2.如受不利判決，被告願供擔保請准免為假執行。
     3.訴訟費用由原告負擔。
四、兩造不爭執之事項：
  (一)、原告自91年起即與被告簽訂【委託契約書】，由原告委託
      被告公司為新都會假期大樓安全管理及清潔維護。
  (二)、甲○○為被告公司之職員，派駐新都會假期大樓擔任管理
      組長，督導管理員，並職司一般大樓事務管理、住戶管理
      費收取（見本院卷第82頁）、現場清潔等工作。
  (三)、甲○○基於意圖為自己不法所有概括犯意，假其收取管理
      費等職務之便，自民國（下同）92年5月至94年3月17日止
      ，計侵占向住戶收取屬原告所有之管理費、清潔費及車位
      租金等費用計2,688,164元，被判處有期徒刑二年六月確
      定。
  (四)、以上兩造所不爭執之事實，有契約書在卷可參（見本院卷
      第30-32頁），並經本院調閱本院94年度上訴字第1202號
      刑事案全卷暨所附之刑事判決書核閱屬實，自屬真實。
五、至於原告主張被告為甲○○之僱用人，應與甲○○負連帶賠
    償2,688,164元本息等情，則為被告所否認，並以前詞置辯
    ，是本件應審酌者為：(一)甲○○是否因執行職務，不法侵害
    原告之權利？(二)原告是否與有過失？等項。茲查：
（一）被告之受僱人甲○○是否因因執行職務，不法侵害原告之
      權利？
(一)、按民法第188條第1項所謂受僱人因「執行職務」不法侵害他
    人之權利，不僅指受僱人因執行其所受命令，或委託之職務
    自體，或執行該職務所必要之行為，而不法侵害他人之權利
    者而言，即受僱人之行為，在客觀上足認為與其執行職務有
    關，而不法侵害他人之權利者，就令其為自己利益所為亦應
    包括在內，最高法院42年台上字第1224號判例已揭其義。是
    民法第188條第1項所稱之「執行職務」，初不問僱用人與受
    僱人之意思如何，一以行為之外觀斷之，即是否執行職務，
    悉依客觀事實決定。苟受僱人之「行為外觀」具有執行職務
    之形式，在客觀上足以認定其為執行職務者，就令其為濫用
    職務行為，怠於執行職務行為或利用職務上之機會及與執行
    職務之時間或處所有密切關係之行為，亦應涵攝在內。
(二)、被告雖抗辯其未受原告委託管理帳務，甲○○代收管理費非
    職務上行為，僅是甲○○與原告間私相授受行為云云。然查
    兩造所簽訂之契約第3條固載明：「委託管理事項：安全管
    理、清潔維護」（見本院卷第30至32頁）。惟甲○○於刑事
    偵查已自陳：「公司叫伊代收管理費，並製作報表，…住戶
    是將管理費交給管理員，管理員再將管理費轉交給我，我將
    所有之收入製作成一張收入傳票，當天應將錢存入銀行，傳
    票後面我會附所有的收據，月底時根據傳票製成一份收入明
    細…」等情明確。另被告訴訟代理人戊○○、丁○○於本院
    審理時之陳述：「代收管理費沒有錯但要交給財委，這應該
    是我們服務的，保管存摺就不知道，這真是對造重大缺失」
    、「代收管理費後給財委看，還要讓主委看、監委看」、「
    每月對造開會我都有參加，參加時我都會問委員會帳務是否
    有問題，對造都說沒有問題，我知道甲○○有作帳有提出報
    表」等語明確（見本院卷第52、84頁）。由被告對於甲○○
    代收管理費用，且必須將所收受之管理費用提出報表，交付
    原告之財務委員等情，不僅知情，且亦將之認為係伊服務範
    圍內之事項，並定期派員參與原告之管理委員會議，甲○○
    亦受被告公司之命代收管理費，製作月報表，是以兩造兩造
    所訂委任契約委任事，固未載財務管理，惟被告既然事實上
    已經參與管理費等之收取，並同意其受僱人執行管理費收受
    之相關職務，揆諸前開判例，即為執行職務有關之行為。是
    被告抗辯甲○○不法侵占原告之管理費，係原告與甲○○間
    私相收授之行為，與甲○○之職務無關云云，自非可採。
(三)、又受僱人因執行職務不法侵害他人之權利者，依民法第188
    條第1項規定，僱用人即應與行為人之受僱人連帶負損害賠
    償責任。蓋受僱人既已侵害他人之權利，即推定僱用人對受
    僱人之選任監督有過失。僅僱用人舉證證明其選任受僱人及
    監督其職務之執行，已盡相當之注意或縱加以相當之注意而
    仍不免發生損害，始可免責。本件被告未舉證證明其選任監
    督甲○○已盡相當之注意或縱加以相當之注意而仍不免發生
    損害，亦無免責可言（最高法院19年上字第3025號、20年上
    字第2041號判例足供參照）。
（二）原告有無民法第217條與有過失之情事：
  (一)、按損害之發生或擴大，被害人與有過失者，法院得減輕賠
      償金額或免除之。前二項之規定，於被害人之代理人或使
      用人與有過失者，準用之。民法第217條第1項、第3項分
      別定有明文。此規定之目的，在謀求加害人與被害人間之
      公平，故在裁判上法院得以職權減輕或免除之，最高法院
      85年台上字第1756號判例可資參照。又不論加害人之行為
      係故意或過失，僅須被害人或其代理人或使用人就損害之
      發生或擴大，有應負責之事由，不問其係出於故意或過失
      ，基於衡平原則及誠實信用原則，即有與有過失規定之適
      用；又所謂被害人與有過失，只須其行為為損害之共同原
      因，且其過失行為並有助成損害之發生或擴大者，即屬相
      當，不問賠償義務人應負故意、過失或無過失責任，均有
      該條項規定之適用（最高法院91年度台上字第1433號、86
      年度台上字第1178號分別著有判決可資參照）。
  (二)、至被告抗辯甲○○侵占原告金錢時間歷經原告三屆委員會
      ，委員會交接都經財務委員之監交，竟從未發現甲○○之
      犯行。且原告將銀行存取金錢工作及存摺保管，均委由甲
      ○○管理，原告過失較大等語。經查，甲○○之侵占方式
      是根本未將所收款項存入銀行等情，業據甲○○於刑事偵
      查中陳述明確（見臺南地檢署94年交查字第43號卷第5頁
      ），且甲○○為免上揭業務侵占犯行遭原告查覺，偽刻所
      謂銀行員「溫珮君」等人印章，蓋用於每月由其自行以電
      腦打字製作不實存款資料上，嗣再將該不實資料，黏貼於
      上開存摺內頁，用以表示上開不實資料，為銀行存款金額
      及日期記載。甲○○於影印後，將該影印資料交付管委員
      審查，以遂行其業務侵占犯行等情，亦經本院調閱本院94
      年度上訴字第1202號刑事案全卷暨所附之刑事判決書核閱
      屬實。以甲○○犯案時間極長，由於原告之主任委員、副
      主任委員、監察委員、財務委員等人對甲○○所收之管理
      費之提存等情形，長期疏未確實核對存摺原本、各種原始
      憑證，帳冊等以稽核原告管理基金實際收支及存款餘額，
      以致未能及時發現甲○○侵占情事，而終致高達2,688,16
      4元之損害，原告對損害之發生及擴大與有過失。本院斟
      酌原告未另付費將「帳務管理」委由原告處理，又未確實
      稽核控管存摺、原始憑證、帳冊導致管理員有機可趁，持
      續侵占；另被告選任及內部控管亦有不週，導致其管理組
      長甲○○有利用職務機會侵占為客戶即原告代收之管理費
      ，亦應譴責，此部分責任比例應由僱用人即被告負擔等一
      切情狀，認為原告及被告之過失比例為七比三。依此減輕
      被告公司之賠償責任為：應給付原告806,449元（2,688,1
      64×3/10=806,449，元以下四捨五入）。
六、綜上所述，原告依侵權行為損害賠償之法律關係，請求被告
    賠償806,449元及自刑事附帶民事起訴狀繕本送達翌日（即
    94年12月21日）起，至清償日止，按年息5%計算之法定遲延
    利息，為有理由，應予准許。其餘逾此範圍之請求為無理由
    ，應予駁回。又本判決所命被告給付之金額，因金額未逾15
    0萬元，被告已不得上訴而確定，自無宣告假執行之必要，
    至原告敗訴部分，則其等假執行之聲請，已失所附麗，應併
    予駁回。另原告雖與甲○○立訴訟上和解後，但迄今尚未為
    任何清償，則被告自無從依民法第274條規定主張免責，附
    此說明。
七、又本件待證事實已臻明確，兩造其餘攻擊防禦方法及舉證，
    對判決之結果已不生影響，爰不一一詳為審酌，附此敘明。
八、據上論結：本件原告之訴為一部有理由，一部無理由，依民
    事訴訟法第79條，判決如主文。
中    華    民    國    95    年    6     月    27    日
                  民事第二庭    審判長法  官  丁振昌
                                      法  官  吳上康
                                      法  官  李素靖
上為正本係照原本作成。
原告如對本判決上訴，須於判決送達後20日內向本院提出上訴狀
，未表明上訴理由者，應於上訴後20日內，向本院提出理由書（
須附繕本）。
被告不得上訴。
中    華    民    國    95    年    6     月    29    日
                                      書記官  林鈴香
                                                  Ｊ


司法院資訊處製作；財團法人民間司法改革基金會備份。
